臺灣屏東地方法院民事判決　　　　　　　 94年度訴字第144號
原　　　告　Ｅ○○
訴訟代理人　陳世明律師
被　　　告　癸○○
　　　　　　丑○○
　　　　　　Ｈ○○
　　　　　　Ｄ○○
　　　　　　庚○○
　　　　　　午○○
　　　　　　子○○
　　　　　　未○○○
　　　　　　Ｃ○○
　　　　　　巳○○
　　　　　　辰○○
　　　　　　辛○○
　　　　　　壬○○
　　　　　　申○○○
　　　　　　玄○○○
　　　　　　天○○
　　　　　　　　　　　13號2.
　　　　　　戊○○○
　　　　　　卯○○
　　　　　　寅○○
　　　　　　己○○
　　　　　　Ｆ○○○○○○
上 列 一人
法定代理人　Ｇ○○　　住同上鄉.
被　　　告　宙○○　　住同上縣.
　　　　　　亥○○　　住同上鄉.
　　　　　　酉○○　　住高雄市.
　　　　　　戌○○　　住屏東縣.
　　　　　　甲○○　　住高雄市.
　　　　　　丙○○　　住同上
　　　　　　丁○○　　住同上
　　　　　　乙○○　　住同上區.
　　　　　　地○○○○○○
　　　　　　　　　　　住屏東縣.
　　　　　　Ｂ○○　　住同上鄉.
　　　　　　Ａ○○　　住同上鄉.
　　　　　　宇○○　　住同上鄉.
　　　　　　黃○○○○○○
　　　　　　　　　　　住同上鄉.
上列當事人間請求分割共有物事件，本院於民國94年12月14日言
詞辯論終結，判決如下：
    主      文
被告子○○、未○○○、Ｃ○○、巳○○、辰○○、辛○○、壬○○、申○○○、玄○○○、天○○、戊○○○、卯○○、寅○○、己○○、潘永翰、宙○○、亥○○、酉○○、戌○○、甲○○、丙○○、丁○○、乙○○、陳純、Ｂ○○、Ａ○○、宇○○、陳品樺，應就其被繼承人沈恭喜所遺坐落屏東縣內埔鄉○○
段一一０五地號、旱、面積三三九五‧０四平方公尺、同段一一
０六地號、旱、面積一四０八一‧四九平方公尺、同段一一一二
地號、旱、面積一九五平方公尺、同段一一一八地號、旱、面積
一六五０‧０二平方公尺及同段一一一九地號、旱、面積一六七
六五‧七二平方公尺土地應有部分各四十分之一，辦理繼承登記
。
兩造共有前項五筆土地依下列方法合併分割：(一)如附圖所示編號
1105部分面積三六０八‧七二平方公尺分歸原告取得。(二)如附圖
所示編號1105-A003 部分面積九０二‧一八平方公尺分歸被告子
○○、未○○○、Ｃ○○、巳○○、辰○○、辛○○、壬○○、
申○○○、玄○○○、天○○、戊○○○、卯○○、寅○○、己○○、潘永翰、宙○○、亥○○、酉○○、戌○○、甲○○、丙○○、丁○○、乙○○、陳純、Ｂ○○、Ａ○○、宇○○、陳
品樺公同共有。(三)如附圖所示編號1105-A004 部分面積四五一０
‧九二平方公尺分歸被告Ｈ○○取得。(四)如附圖所示編號1105-A
005 部分面積四八七四‧七四平方公尺分歸被告Ｄ○○取得。(五)
如附圖所示編號1105-A001 部分面積八二三０‧五四平方公尺分
歸被告庚○○取得。(六)如附圖所示編號1105－A006部分面積四九
三八‧三二平方公尺分歸被告午○○取得。(七)如附圖所示編號11
05-A 007部分面積四五一０‧九二平方公尺分歸被告癸○○取得
。(八)如附圖所示編號1105-A008 部分面積四五一０‧九二平方公
尺分歸被告丑○○取得（附圖誤載為沈瑞彬，應予更正）。
訴訟費用由兩造依原應有部分比例負擔（其中被告子○○、未○○○、Ｃ○○、巳○○、辰○○、辛○○、壬○○、申○○○、
玄○○○、天○○、戊○○○、卯○○、寅○○、己○○、潘永
翰、宙○○、亥○○、酉○○、戌○○、甲○○、丙○○、丁○○、乙○○、陳純、Ｂ○○、Ａ○○、宇○○、陳品樺連帶負
擔四十分之一）。
    事實及理由
一、本件被告經合法通知，未於言詞辯論期日到場，核無民事訴
    訟法第386 條各款所列情形，爰依原告之聲請，由其一造辯
    論而為判決，合先敘明。
二、原告主張：坐落屏東縣內埔鄉○○段1105地號、旱、面積33
    95.04 平方公尺、同段1106地號、旱、面積14081.49平方公
    尺、同段1112地號、旱、面積195 平方公尺、同段1118地號
    、旱、面積1650.02 平方公尺及同段1119地號、旱、面積16
    765.72平方公尺土地（以下簡稱系爭5 筆土地），均為兩造
    所共有，伊之應有部分均為4/40，被告Ｈ○○、癸○○、丑
    ○○之應有部分均為1/8 ，被告Ｄ○○之應有部分均為4850
    /35904，被告庚○○之應有部分均為32755/143616，被告午
    ○○之應有部分均為6551/47872，另被告子○○、未○○○
    、Ｃ○○、巳○○、辰○○、辛○○、壬○○、申○○○、
    玄○○○、天○○、戊○○○、卯○○、寅○○、己○○、
    潘永翰、宙○○、顏龍信、酉○○、戌○○、甲○○、丙○○、丁○○、乙○○、陳美、Ｂ○○、Ａ○○、宇○○、
    陳品樺（以下簡稱被告子○○等28人）之被繼承人沈恭喜所
    遺應有部分均為1/40。又系爭5 筆土地均為農業發展條例民
    國89年1 月4 日修正施行前之共有耕地（一般農業區農牧用
    地），共有人及應有部分皆相同，依其使用目的均非不能分
    割，亦均未有不分割之期約，惟其分割方法迄不能協議決定
    ，且被告子○○等28人尚未就其被繼承人沈恭喜所遺應有部
    分辦理繼承登記，爰提起本件分割共有物之訴，請求被告子
    ○○等28人就其被繼承人沈恭喜所遺系爭5 筆土地應有部分
    辦理繼承登記，並合併分割系爭5 筆土地等情，並聲明：(一)
    被告子○○等28人應就其被繼承人沈恭喜所遺系爭5 筆土地
    應有部分各1/40辦理繼承登記。(二)兩造共有系爭5 筆土地准
    予合併分割。
三、被告丑○○、庚○○未於言詞辯論期日到場，據其等前此於
    勘驗期日到場，陳稱：被告丑○○、庚○○同意合併分割系
    爭5 筆土地，且希望受分配目前各自使用之部分等語，並聲
    明：同意合併分割。其餘被告則均未於言詞辯論期日到場，
    亦未提出書狀作何聲明或陳述。
四、經查：系爭5 筆土地為兩造所共有，原告之應有部分均為4/
    40，被告子○○等28人之被繼承人沈恭喜所遺應有部分均為
    1/40，被告Ｈ○○、癸○○、丑○○之應有部分均為1/8 ，
    被告Ｄ○○之應有部分均為4850/35904，被告庚○○之應有
    部分均為32755/143616，被告午○○之應有部分均為6551/4
    7872。沈恭喜於42年9 月30日死亡，其所遺系爭5 筆土地應
    有部分由林冊（妻）、沈恭森、沈千金、沈恭持及被告子○○、未○○○（兄弟姊妹）共同繼承。林冊於67年4 月25日
    死亡，其夫梁俊彥亦於68年12月16日死亡，由其再嫁所生之
    女即被告天○○繼承。沈恭森於77年6 月23日死亡，由沈黃
    芹菜（妻）、沈耀銘及被告申○○○、玄○○○（子女）共
    同繼承，沈耀銘於85年1 月11日死亡，由被告戊○○○（妻
    ）、卯○○、寅○○、己○○及沈德昌（子女）共同繼承，
    沈德昌於85年8 月4 日死亡，由被告宙○○（妻）、潘永翰
    （子，於87年8 月25日出養）共同繼承，沈黃芹菜於91年8
    月17日死亡，由被告申○○○、玄○○○（女）、卯○○、
    寅○○、己○○（孫子女）共同繼承。沈千金於86年10月2
    日死亡，由吳陳春碇及被告陳美、Ｂ○○、Ａ○○、宇○○、陳品樺（子女）、亥○○、酉○○、戌○○（孫子女）
    共同繼承，吳陳春碇於86年11月9 日死亡，由被告甲○○（
    夫）、丙○○、丁○○、乙○○（子女）共同繼承。沈恭持
    於83年11月23日死亡，由被告Ｃ○○（妻）巳○○、辰○○
    、辛○○、壬○○（子女）共同繼承。又系爭5 筆土地均為
    一般農業區農牧用地，為農業發展條例第3 條第11款所規定
    之耕地，依其使用目的均非不能分割，亦均未有不分割之期
    約，惟其分割方法迄不能達成協議各事事實，為兩造所不爭
    執，並有土地登記謄本、戶籍登記謄本、繼承系統表、臺灣
    高等法院高雄分院84年度上字第415 號民事判決、最高法院
    87 年 度台上字第2765號民事判決及臺灣高等法院高雄分院
    88年度上更(一)字第12號民事判決等件在卷可稽，堪信為實在
    。
五、按各共有人，得隨時請求分割共有物。但因物之使用目的不
    能分割或契約訂有不分割之期限者，不在此限。分割之方法
    ，不能協議決定者，法院得因任何共有人之聲請，命為左（
    下）列之分配：一、以原物分配於各共有人。二、變賣共有
    物，以價金分配於各共有人。民法第823 條第1 項、第824
    條第2 項定有明文。分割共有物之訴，係就有共有關係之共
    有物，以消滅共有關係為目的，予以分割，使共有人就共有
    物之一部分單獨取得所有權之形成訴訟。數筆土地之共有人
    及應有部分若全部相同，雖未經共有人全體同意，法院仍非
    不得予以合併分割（最高法院91年度台上字第728 號判決意
    旨參照）。又每宗耕地分割後每人所有面積未達0.25公頃者
    ，不得分割。但農業發展條例中華民國89年1 月4 日修正施
    行前之共有耕地，得分割為單獨所有。同條例第16條第1 項
    第4 款亦有明文。本件系爭5 筆土地均係耕地，於分割後部
    分共有人取得之面積固未達0.25公頃，惟系爭土地係農業發
    展條例89年1 月4 日修正、同年月6 日施行前之共有耕地，
    自非不得分割，此不因部分共有人係在上開施行日期之後取
    得共有權而有差異，否則，原得分割之共有耕地，將因部分
    共有人恣意轉讓其應有部分，致他共有人請求分割之權利受
    影響，顯非妥適。再分割共有物，性質上為處分行為，依民
    法第759 條規定，共有不動產之共有人有人死亡時，於其繼
    承人未為繼承登記以前，固不得分割共有物，惟如於訴訟中
    ，請求繼承人辦理繼承登記，並合併為分割共有物之請求，
    不但符合訴訟經濟原則，抑與民法第759 條及強制執行法第
    130 條規定之旨趣無違（最高法院69年台上字第1012號判例
    參照）。準上所述，系爭5 筆土地之共有人及應有部分全部
    相同，依其使用目的既非不能分割，亦無不分割之期約，其
    分割之方法復不能協議決定，且被告子○○等28人迄未就其
    被繼承人沈恭喜所遺應有部分辦理繼承登記，則原告請求被
    告子○○等28人就其被繼承沈恭喜所遺系爭5 筆土地之應有
    部分辦理繼承登記，並將系爭5 筆土地予以合併分割，於法
    自無不合，應予准許。
六、本件之爭點為：系爭5 筆土地依如附圖所示之方法合併分割
    是否公平適當？茲論述如下：(一)查系爭5 筆土地相毗鄰，除
    東南邊寬約4 公尺之道路外，並無道路與外界相通，如附圖
    所示編號1105及1105-A003 部分現為原告之檳榔園，其東南
    邊與上開道路相連，如附圖所示編號1105-A004 、1105-A00
    5 、1105-A001 及1105-A006 部分，依序為被告Ｈ○○、Ｄ
    ○○、庚○○、午○○之檳榔園，須經由其他私設道路始與
    上開道路相通，如附圖所示編號1105-A007 及1105 -A008部
    分，分別為被告癸○○、丑○○之檳榔園，其東南邊亦與上
    開道路相連，惟編號1105-A008 之西北端現為他人所占用，
    至被告子○○等28人則未占有使用系爭5 筆土地等情，經本
    院會同屏東縣潮州地政事務所測量員至現場勘測屬實，製有
    勘驗筆錄及土地複丈成果圖在卷可憑。(二)按數宗土地合併為
    一宗土地，該合併後之土地面積，應與各宗原地號面積之總
    和相符，如有差數，應就原測量及計算作必要之檢核，經檢
    核無誤後依該宗土地外圍界址點坐標所計算之面積為準，地
    籍測量實施規則第256 條定有明文。查系爭5 筆土地面積總
    和為36087.27平方公尺，惟合併後其面積減少0.01平方公尺
    ，而為36087.26平方公尺，此依上開規定，既應依合併後土
    地外圍界址點坐標所計算之面積為準，自應依合併後之面積
    36087.26平方公尺分配於各共有人。(三)系爭5 筆土地，除被
    告子○○等28人外，各共有人均占有一定之範圍以耕作使用
    ，其占用之面積復與各自應有部分折算之面積相當，原告及
    被告丑○○、庚○○均希望按使用現況分配，其餘共有人則
    未對分割方法表示意見，本院認為系爭5 筆土地依使用現況
    分割，除原告讓出一部分目前占用之土地分配於被告子○○
    等28人外，對各共有人所造成之損害最為輕微，依如附圖所
    示方法合併分割系爭5 筆土地，尚稱公平適當，爰依此方法
    合併分割系爭5 筆土地如主文第1 項所示。
七、據上論結，本件原告之訴為有理由，依民事訴訟法第385 條
    第1 項前段、第78條、第80條之1 、第85條第1 項但書、2
    項，判決如主文。
中　　華　　民　　國　　94　　年　　12　　月　　20　　日
                  民事第二庭    法　官　春生
正本係照原本作成。
如對判決上訴，須於判決送達後20日內向本院提出上訴狀，其未
表明上訴理由者，應於提出上訴後20日內向本院補提理由書狀（
均須按他造當事人之人數附繕本）。
                                書記官　洪榮華
中　　華　　民　　國　　94　　年　　12　　月　　20　　日
